【裁判字號】    97,台上,540
【裁判日期】    970131
【裁判案由】    違反貪污治罪條例等罪
【裁判全文】
最高法院刑事判決              九十七年度台上字第五四０號
上  訴  人  乙○○
            甲○○
上列上訴人等因違反貪污治罪條例等罪案件，不服台灣高等法院
台中分院中華民國九十六年四月十八日、九十六年五月三十日第
二審判決（九十六年度上訴字第八四八號、第八五０號；起訴案
號：台灣台中地方法院檢察署九十五年度偵字第一五００七號、
第一五００八號、第一五００九號、第一五０一０號、第一五０
一一號、第一五０一二號、第一五０一五號、第一五０一六號、
第一五０一七號、第一五０一八號、第一五０一九號、第一五０
二０號、第一五０二一號、第一五０二二號、第一五０二七號、
第一五０二八號、第一五０二九號、第一五０三０號、第一五０
三一號、第一五０三二號、第一五０三三號、第一五０三四號、
第一五０三五號、第一五０三六號、第一五０三七號、第一五０
三八號、第一五０三九號、第一五０四一號、第一五０四二號、
第一五０四三號、第一五０四四號、第一五０四五號、第一五０
四六號、第一五０四七號、第一五０四八號、第一五０四九號、
第一五０五０號、第一五０五一號、第一五０五二號、第一五０
五三號、第一五０五四號、第一五０五五號、第一五０五六號、
第一五０五七號、第一五０五八號、第一五０五九號、第一五０
六０號、第一五０六一號、第一五０六二號、第一六七七七號、
第一六七七八號、第一六七七九號、第一七一八六號、第一八一
九八號），提起上訴，本院判決如下：
    主  文
上訴駁回。
    理  由
按刑事訴訟法第三百七十七條規定：上訴於第三審法院，非以判
決違背法令為理由不得為之；是提起第三審上訴，應以原判決違
背法令為理由，係屬法定要件；如果上訴理由狀並未依據卷內訴
訟資料具體指摘原判決不適用何種法則或如何適用不當，或所指
摘原判決違法情事，顯與法律規定得為第三審上訴理由之違法情
形不相適合時，均應認其上訴為違背法律上之程式，予以駁回。
本件原判決分別維持第一審論處上訴人乙○○共同常業重利（處
有期徒刑六月，如易科罰金以銀元三百元即新台幣九百元折算一
日）及上訴人甲○○依法令從事於公務之人員，連續對於主管之
事務，明知違背法令，直接圖自己私人不法利益，因而獲得利益
（處有期徒刑一年十月，褫奪公權二年）罪刑之判決，分別駁回
上訴人等在第二審之上訴。乙○○之上訴意旨略稱：「原審未於
審判期日，就上訴人否認犯罪所為有利之辯解事項與證據予以調
查，亦不於判決理由內加以論列，率行判決，自屬於法有違」、
「判決不載理由者當然為違背法令，所謂判決不載理由，係指依
法應記載於判決理由內之事項不予記載，或記載不完備者而言，
此為刑事訴訟法第三百七十九條第十四款上段之當然解釋，而有
罪之判決書，對於被告有利之證據不採納者，應說明其理由，復
為刑事訴訟法第三百十條第二款所明定，故有罪判決書對於被告
有利之證據，如不加以採納，必須說明其不予採納之理由，否則
即難謂非判決不備理由之違法」，最高法院著有四十八年台上字
第一三二五號、六十三年台上字第三二二０號判例；又「證據雖
已調查而其內容尚未明瞭者，即與未經調查無異，如遽行判決，
仍屬應於審判期日調查之證據未予調查」、「審理事實之法院，
對於案內一切證據，除認為不必要者外，均應詳為調查，然後基
於調查所得之心證以為判斷之基礎，故證據雖已調查，而尚有其
他必要部分並未調查，仍難遽為被告有利或不利之認定」、「認
定犯罪事實所憑之證據，固不以直接證據為限，間接證據亦應包
含在內，惟採用間接證據時，必其所成立之證據，在直接關係上
，雖僅足以證明他項事實，而由此他項事實，本於推理之作用足
以證明待證事實者，方為合法，若憑空之推想，並非間接證據」
、「事實之認定，應憑證據，如未能發現相當證據，或證據不足
以證明，自不能以推測或擬制之方法，以為裁判基礎」，復經最
高法院著有三十一年上字第八七號、四十九年台上字第八七三號
、三十二年上字第六七號、四十年台上字第八六號判例。甲○○
之上訴意旨略稱：（一）甲○○就其涉犯之犯罪事實，於警詢、
偵查及第一、二審均坦承不諱，其因積欠地下錢莊債務，遭脅迫
而洩露並交付職務上掌管之戶籍資料予楊福全等人，惟甲○○並
無任何犯罪所得。原判決理由內既說明：「甲○○於警、偵訊均
自白其上開犯行，而並無證據足以證明其除有獲得免於被處遲繳
利息之罰款之『不正（法）利益』外，有何其他所得財物，從而
其自亦符合本項（指貪污治罪條例第八條第二項前段）減刑之規
定」，顯認定甲○○並無犯罪所得，又謂：「核甲○○所為，
係犯貪污治罪條例第六條第一項第四款之對於主管之事務，明知
違背法令，直接圖自己之不法利益，因而獲得利益罪及刑法第一
百三十二條第一項之公務員洩漏國防以外應秘密事項罪。其所犯
上開二罪間，互有方法結果之牽連關係，爰依修正前刑法第五十
五條後段之規定從一重之貪污治罪條例第六條第一項第四款之罪
處斷」，顯有理由不備（矛盾）之違法。（二）原判決雖認定：
「每查詢一筆或一次（二、三筆）戶籍資料，可抵償遲繳一日利
息之處罰（如本金新台幣【下同】一萬元，若遲交一日之利息，
則處罰一千元」、「將其中約十多筆個人戶籍資料洩漏給楊福全
，而連續就其主管之事務，明知違背法令，直接圖自己之不法利
益，共因而獲得不法利益約六、七千元」，惟該六、七千元究係
賄賂或不法利益？若係可以金錢計算之財物，應屬賄賂，原判決
竟謂係不法利益，又未說明該利益為何屬足供人需要或滿足人慾
望之有形或無形利益，自屬理由不備。（三）甲○○積欠地下錢
莊之債務本息，均已如數支付，從未獲取減免本金或利息之利益
，何來「不法利益」；況且地下錢莊之遲繳罰款，原不具合法性
，地下錢莊所收利息，已高出法定利率或民間借款利息甚多，容
許其再追討「滯納金」，更屬非法；甲○○從未遭地下錢莊業者
索討「滯納金」，亦從未交付「滯納金」予地下錢莊業者，何能
獲取此免繳之不法利益？而原判決所稱：「本金一萬元，若遲交
一日之利息，處罰一千元」，縱屬真實，該六、七千元之不法利
益，究係如何算出？甲○○究係積欠本金若干？遲繳幾日？應罰
款多少﹖所洩露交付之戶籍資料每次幾筆﹖每次可抵繳罰款若干
？原判決俱未調查，即依憑地下錢莊業者自行訂定之罰款規定，
作為認定事實之基礎，顯與經驗法則及論理法則有違各等語。
惟查：原判決依憑調查證據之結果，認定乙○○、甲○○分別有
其事實欄所載之犯行，已於理由內詳敘其調查證據之結果及取捨
證據認定之理由。並就乙○○否認恐嚇及係以重利為常業等語，
認非可採，詳予指駁。復說明證人張崑盈、廖政江、賴金義、張
崑安、陳必正、陳泳全、曾子才、許富翔、潘賢龍、陳夢嚴、張
瑋哲、陳立軒、洪慶志、郭哲敏、鍾齡慧、廖德祐、林松德、林
松濤、楊福全、黃明義、李文輝、周文濱、郭妍妏、黃錦龍、呂
明城、張智銘、蘇義鈞、蕭國彬、王智民、蕭子曰、曾雪莉、梁
雲鵬、郭小蓓、詹婉琦、李欣益、鄧仲文、林孟軒、周心玲、陳
佳鴻、馮世豪、范宏文、吳振錦、羅士蘋、賴卉婷、吳洹騰、陳
己發、陳志豪、王景升、陳春林、李奕廷、陳尚謙、藍振中、陳
明輝、陳英樺、施安蕙、原判決附表一所示之被害人等及楊福全
、鍾齡慧等人於審判外之陳述，均具有證據能力所憑之理由。從
形式上觀察，原判決並無理由不備、理由矛盾、採證違背證據法
則及適用法則不當等違背法令之情形。乙○○就原判決關於其常
業重利部分之上訴意旨，僅單純引用本院四十八年台上字第一三
二五號、六十三年台上字第三二二０號、三十一年上字第八七號
、四十九年台上字第八七三號、三十二年上字第六七號、四十年
台上字第八六號等判例，並未依據卷內訴訟資料具體指摘原判決
關於其常業重利部分，究係不適用何種法則或如何適用不當，顯
非合法之第三審上訴理由。再依原判決理由說明，係以甲○○先
後於警詢、偵查、第一審及原審供認犯罪之自白，與證人楊福全
、鍾齡慧分別在警詢、偵查或第一審之證述，相互印證，認定甲
○○有其事實欄所載之連續對於主管之事務，明知違背法令，直
接圖自己私人不法利益，因而獲得利益犯行，核屬事實審法院無
違於證據法則之採證認事自由判斷職權之合法行使，並未違法。
甲○○上訴意旨（三）置原判決事實欄明確認定及理由內詳予說
明之事項於不顧，徒憑己意，任指原判決採證違法，顯不足以辨
識原判決關於甲○○部分已具備違背法令之形式要件。又原判決
理由說明：「甲○○於警、偵訊均自白其上開犯行，而並無證據
足以證明其除有獲得免於被處遲繳利息之罰款之『不正（法）利
益』外，有何其他所得財物，從而其自亦符合本項（指貪污治罪
條例第八條第二項前段）減刑之規定」，乃意指甲○○對於其主
管之事務，明知違背法令，直接圖得者，係其私人得以向地下錢
莊業者抵償「遲繳罰金」之不法利益，惟該不法利益，尚非貪污
治罪條例第八條所稱應自動繳交始得減輕其刑之財物，此與原判
決認定甲○○已因其直接圖利行為，獲得私人不法利益之事實，
既無牴觸，且就甲○○直接圖利所得之不法利益為何，亦非未予
認定、說明。甲○○上訴意旨（一）、（二）執以指摘原判決理
由不備、理由矛盾各節，俱非依據卷內資料而為主張。綜上所論
，本件上訴人等之上訴，均屬違背法律上程式，俱應駁回。至於
原判決認乙○○牽連犯之恐嚇危害安全及甲○○牽連犯之公務員
洩露國防以外機密等部分，原審係分別依刑法第三百零五條、第
一百三十二條第一項論處，核均屬刑事訴訟法第三百七十六條第
一款之案件，乙○○常業重利及甲○○圖利重罪部分之上訴既均
不合法，自無從就牽連犯之該等輕罪併為實體上審理，此等部分
既經第二審判決，自皆不得上訴於第三審法院，乙○○、甲○○
其他上訴意旨，竟分別對該等部分提起上訴，均非適法，俱應併
予駁回。
據上論結，應依刑事訴訟法第三百九十五條前段，判決如主文。
中    華    民    國  九十七  年    一    月  三十一  日
                      最高法院刑事第十庭
                          審判長法官  林  永  茂
                                法官  吳  昆  仁
                                法官  蘇  振  堂
                                法官  蕭  仰  歸
                                法官  何  菁  莪
      本件正本證明與原本無異
                                      書  記  官
中    華    民    國  九十七  年    二    月    四    日
                                                      Ｑ


司法院資訊處製作；財團法人民間司法改革基金會備份。
